臺灣高等法院高雄分院刑事判決　　　　96年度上訴字第1688號
　　上　訴　人　臺灣高雄地方法院檢察署檢察官
　　被　　　告　甲○○
　　　　　　　　　　　　（現於國防部南部軍事監獄執行）
上列上訴人因被告偽造文書等案件，不服臺灣高雄地方法院96年
度訴字第166 號中華民國96年5 月23日第一審判決（起訴案號：
臺灣高雄地方法院檢察署95年度偵字第29481 號），提起上訴，
本院判決如下：
    主  文
原判決撤銷，發回臺灣高雄地方法院。
    理  由
一、公訴意旨略以：被告甲○○係陸軍裝甲564 旅戰車二營營部
    連之義務役士兵，本應於民國95年3 月7 日21時休假期滿返
    營銷假，詎被告為向其連上長官騙取假期，竟基於偽造文書
    之概括犯意，於95年3 月間某日，先後在其高雄縣橋頭鄉○
    ○○路15號6 樓之2 租屋處，以家用電腦偽造其祖母蔡王春
    燕在高雄市健仁醫院95年3 月7 日之診斷證明書及95年3 月
    17日之死亡證明書，並偽刻健仁醫院、健仁醫院院長陳嚴恕
    及診治醫師熊壽光印章各1 枚，蓋於上開偽造之診斷證明書
    及死亡證明書上後，並持之向其連上長官申請自同年3 月7
    日起至24日之事假及喪假，足以生損害於軍事單位差假管制
    之正確性，因認被告甲○○涉犯刑法第216 條、第210 條之
    行使偽造私文書罪及同法第339 條第2 項之詐欺得利罪嫌云
    云。
二、原審裁定略以：（一）被告於95年3 月22日，將其前至國軍
    高雄總醫院就診所取得之該院95年1 月7 日第03978F號診斷
    證明書，以立可白塗改病患姓名、身分證字號、科別、出生
    年月日、診療日期、診斷內容、醫師囑言及填發日期等欄位
    資料，變造為其父親蔡超德於95年3 月21日車禍住院之診斷
    證明書，並於95年3 月22日以傳真方式向所屬部隊行使，請
    准自95年3 月24日18時起至同年月28日21時止之事假，足以
    生損害於國軍高雄總醫院核發文件之真實性及該管單位管制
    差假之正確性，而被告所涉刑法第216 條、第211 條之罪，
    經國防部南部軍事法院檢察署檢察官提起公訴，並由國防部
    南部軍事法院於95年9 月14日以95年度訴字第141 號判決判
    處有期徒刑1 年2 月，嗣因被告撤回上訴，於95年11月1 日
    確定等情（下稱前案），業經調取國防部南部軍事法院95年
    度訴字第141 號全卷查明屬實。(二)另被告於95年3 月7 日中
    午某時，委託不知情之刻印店偽造「健仁醫院」、「陳嚴恕
    」及「熊壽光」之印章後，於同日下午某時，在其高雄縣橋
    頭鄉○○○街15號6 樓之2 租屋處，偽造健仁醫院95年3 月
    7 日出具之蔡王春燕診斷證明書及95年3 月17日死亡證明書
    等私文書，進而於95年3 月7 日、10日、13日持上開蔡王春
    燕診斷證明書；於95年3 月17日、21日持上開蔡王春燕死亡
    證明書向部隊長官行使，請准自95年3 月7 日18時起至同年
    月17日21時止之事假；及自95年3 月17日18時起至同年月24
    日21時止之喪假，足以生損害該管單位管制差假之正確性及
    健仁醫院、陳嚴恕、熊壽光等人。嗣又於95年3 月22日變造
    國軍高雄總醫院上開蔡超德之診斷證明書，進而於翌日（即
    95年3 月23日）接續傳真蔡超德上開診斷證明書及蔡王春燕
    上開死亡證明書回部隊以行使等情，業據被告坦認不諱，核
    與證人即被告之部隊連長念義閔於本院審理時證稱：一開始
    被告是請事假，之後再請喪假，在整個請假的過程中，被告
    總共有提過3 種文件，分別是其祖母（即蔡王春燕）之診斷
    證明書、死亡證明書及其父親（即蔡超德）之診斷證明書，
    有看過傳真之蔡王春燕死亡證明書及蔡超德之診斷證明書。
    就被告請假事件，伊曾於95年3 月29日製作報告書，其中第
    8 頁第5 行至第8 行（即：完成請假【3 月23日至3 月27日
    共6 天】手續後離營‧‧‧隔日【3 月23日】蔡員即以傳真
    方式回傳醫院開立的奶奶死亡證明及醫院開立的父親車禍受
    傷證明‧‧等語）之記載正確，被告係將資料傳真至營部戰
    情室，由戰情官收文之後再轉交連部，依照報告書之記載，
    95年3 月23日應該是同時收到（蔡王春燕）死亡證明書及（
    蔡超德）診斷證明書等語大致相符。此外，復有念義閔之報
    告書、國軍高雄總醫院診斷證明書、健仁醫院診斷證明書、
    死亡證明書、休（請）假紀錄卡、請假單附卷可稽。雖證人
    念義閔、被告就何時傳真上開死亡證明書及診斷證明書至部
    隊之陳述略有出入，但不論被告傳真之日期係22日或23日，
    均無礙於被告係同時傳真上開證明書之認定，足認被告係同
    時傳真上開證明書甚明。(三)又被告於95年3 月7 日、10日及
    13日行使偽造之蔡王春燕診斷證明書；95年3 月17日、21日
    及22日行使偽造之蔡王春燕死亡證明書之犯行，時間緊接，
    所犯為構成要件相同之罪名，足見被告所為顯屬基於概括犯
    意反覆為之，有廢止前連續犯之裁判上一罪關係至明，應論
    以一罪。再者，被告係同時接續傳真偽造之蔡王春燕死亡證
    明書及變造之蔡超德診斷證明書回部隊以行使等情，是被告
    以一傳真行為行使偽造蔡王春燕死亡證明書及變造蔡超德診
    斷證明書之犯行，不論依修正前、後刑法第55條之規定，均
    為想像競合犯之裁判上一罪。準此，依上開說明及起訴書所
    載事實，被告所犯行使偽造私文書、詐欺得利罪，與經軍事
    審判機關判決確定之行使變造公文書罪犯行，應具有想像競
    合犯及廢止前刑法牽連犯之關係甚明。而被告於任職服役中
    犯上開各罪，且於任職服役時被發覺，其中行使變造公文書
    部分，係屬陸海空軍刑法第76條第1 項第4 款所列之罪，是
    參酌軍事審判法第5 條、第34條規定意旨，犯罪事實之一部
    應依軍事審判者，全部均應依軍事審判法追訴審判，是本件
    應由軍事審判機關審理，法院對之無審判權，公訴人誤向本
    院起訴，於法尚有未合，爰不經言詞辯論，諭知不受理之判
    決等語。
三、原審判決以被告所犯行使偽造私文書、詐欺得利罪，與經軍
    事審判機關判決確定之行使變造公文書罪犯行，應具有想像
    競合犯及廢止前刑法牽連犯之關係甚明。而被告於任職服役
    中犯上開各罪，且於任職服役時被發覺，其中行使變造公文
    書部分，係屬陸海空軍刑法第76條第1 項第4 款所列之罪，
    是參酌軍事審判法第5 條、第34條規定意旨，犯罪事實之一
    部應依軍事審判者，全部均應依軍事審判法追訴審判，是本
    件應由軍事審判機關審理，法院對之無審判權，不經言詞辯
    論，諭知不受理之判決，固非無見；然查：(一)被告傳真之日
    期，究竟係22日或23日？證人念義閔與被告所述不符，自應
    查明；(二)被告是否同時傳真上開證明書？卷內似查無資料可
    資佐證，此關係被告之行為是否成立想像競合犯，原審應可
    向軍方戰情室查詢有關登載收發之文件之登記簿即可明確，
    原審就此未予查明，尚有未洽。檢察官上訴意旨，以(一)行為
    人之行為個數，應依犯罪構成要件，審酌行為人主觀目的及
    客觀之動作，為綜合之認定。本案被告傳真偽造之蔡王春燕
    死亡證明書，係為申請自95年3 月17日18時起，至95年3 月
    24日21時止之喪假，被告傳真偽造之蔡超德診斷證明書，係
    為申請自95年3 月24日18時起，至95年3 月28日21時止之事
    假，二者目的本不相同。縱被告係同一日（95年3 月22日或
    23日）接續傳真此二偽造文書，然傳真之前（95年3 月21日
    ）被告已持偽造之蔡王春燕死亡證明書向部隊請得前開喪假
    ，被告此傳真二偽造文書之目的僅在以偽造之蔡超德診斷證
    明書申請事假，原審僅以傳真之時間接近，即認被告之行為
    係一行為，忽略傳真之目的，實有適用法則不當之違法。(二)
    又上開國防部南部軍事法院確定判決，係認定被告於95年3
    月22日傳真偽造之蔡超德診斷證明書，被告則稱伊係於95年
    3 月23日接續傳真偽造之蔡超德診斷證明書及蔡王春燕死亡
    證明書，證人即被告之部隊連長念義閔則稱被告係將資料傳
    真至營部戰情室，由戰情室收文轉交連部，依自己製作之報
    告書上記載，該二文書應是同時收到。究竟被告是否同一日
    傳真此二偽造之文書？如係同一日所傳，被告係如何操作傳
    真機傳真？戰情室又是如何「同時收到」此二偽造之文書？
    原審未予說明，即逕認被告係「同時」傳真上開二文書，顯
    有判決不載理由之違法為由，指摘原判決不當云云。但查：
    刑法第216 條所謂行使偽造之文書，乃依文書之用法，已知
    充為真正文書而加以使用之意，故只需行為人就所偽造文書
    之內容向他人有所主張，即足成立，並不以他方已受其矇騙
    為必要（最高法院86年台上字第754 號判決參照）；刑法上
    之行使變造文書罪，祇需提出變造之文書，本於該文書之內
    容有所主張，即可成立，其行使之目的能否達到，原與該罪
    之既遂毫無關係（最高法院26年滬上字第23號判例）。可見
    只要被告有傳真上開2 文書加以行使即可，至於其傳真之目
    的為何，在所不問。故檢察官以原審忽略被告傳真之目的，
    適用法則不當，指摘原判決不當，尚無理由；但指摘原審未
    查明被告是否同一日傳真此二偽造之文書？如係同一日所傳
    ，被告係如何操作傳真機傳真？戰情室又是如何「同時收到
    」此二偽造之文書部分，則有理由，原判決既有上開可議之
    處，自應由本院將原判決予以撤銷，並發回原審法院查明，
    且不經言詞辯論為之。
據上論結，應依刑事訴訟法第369 條第1 項但書、第364 條、第
372 條，判決如主文。
中　　華　　民　　國　　96　　年　　9 　　月　　14　　日
                  刑事第二庭    審判長法  官  林正雄
                                      法  官  陳啟造
                                      法  官  黃壽燕
以上正本證明與原本無異。
如不服本判決應於收受本判決後10日內向本院提出上訴書狀，其
未敘述上訴理由者，並得於提起上訴後10日內向本院補提理由書
狀（均須按他造當事人之人數附繕本）「切勿逕送上級法院」。
中　　華　　民　　國　　96　　年　　9 　　月　　14　　日
　　　　　　　　　　　　　　 　　　　書記官   梁雅華
